【裁判字號】    90,重訴,635
【裁判日期】    920606
【裁判案由】    返還不當得利等
【裁判全文】
臺灣士林地方法院民事判決  九十年度重訴字第六三五號
    原      告    丙○○
    即反訴被告
    訴訟代理人    陳淑貞律師
    被      告    永泰建設股份有限公司
    即反訴原告
    兼法定代理人  乙○○      .
    被      告    甲○○      住台北縣汐止市○○街六二三巷十八弄九號
    右三人共同
    訴訟代理人    楊金順律師
    複  代理人    陳佳雯律師
右當事人間返還不當得利等事件，本院判決如左：
    主    文
原告之訴及其假執行之聲請均駁回。
訴訟費用由原告負擔。
反訴被告應給付反訴原告新台幣壹佰肆拾萬元及自民國九十一年二月一日起至清償日
止，按年息百分之五計算之利息。
反訴訴訟費用由反訴被告負擔。
本判決第三項於反訴原告以新臺幣肆拾陸萬陸仟陸佰陸拾柒元為反訴被告供擔保後，
得假執行。但反訴被告如於假執行程序實施前，以新臺幣壹佰肆拾萬元為反訴原告預
供擔保，得免為假執行。
    事    實
一、本訴部分：
  （一）原告主張：原告於民國八十二年一月十五日，與被告永泰建設股份有限公司
        （以下簡稱永泰建設）訂定土地房屋合作興建契約書（以下簡稱合建契約）
        ，由原告提供坐落台北市○○區○○段七小段六一、六三、六五地號三筆土
        地予永泰建設興建地上七層地下二層之建築物。依合建契約第二條及第十六
        條約定，本件合建契約約定土地增值稅之負擔為原告百分之四十八、被告永
        泰建設百分之五十二，即原告於取得合建後百分之四十八土地分配後，即應
        負擔該百分之四十八之土地增值稅，若原告所取得之土地部分未達百分之四
        十八，則應依實際取得土地之比例計算應負擔之增值稅。然依被告分配結果
        ，原告依合建契約應取得之持分價值為新台幣（下同）一億三千一百七十四
        萬元（含土地及建物之價值），已獲分配一億一千七百二十三萬元，餘款一
        千四百五十一萬元，協議由原告出售予被告永泰建設，惟此部分之價金被告
        永泰建設至今尚未給付。另以被告之分配計算，原告分配之百分之四十八價
        值為一億三千一百七十四萬元，依此推算被告所分配之百分之五十二價值應
        為一億四千二百七十二萬元（萬元以下四捨五入），再加上原告出售之一千
        四百五十一萬元，被告永泰建設所取得之合建總價值為一億五千七百二十三
        萬元。而被告所受分配之土地，依法應繳納之增值稅為三千零五十六萬三千
        一百八十五元，且已由被告繳納，依前開合建契約之約定，其中僅原告售予
        被告永泰建設價值一千四百五十一萬元部分之增值稅，應由原告繳納，其金
        額經計算為二百八十二萬元。是以，被告永泰建設依合建契約應給付原告一
        千四百五十一萬元，扣除原告應負擔之增值稅二百八十二萬元、房地契稅二
        十三萬四千四百三十元、房地公證費三千四百六十五元、房地規費及印花稅
        七千二百一十四元、房地移轉代書費四萬八千元、預收三個月管理費四萬八
        千五百二十四元、管理基金五萬三千四百九十六元、瓦斯外管線費十三萬八
        千元，被告仍應給付原告一千一百一十五萬六千八百七十一元。今被告乙○○與被告甲○○分別為被告永泰建設之董事長與董事，且為系爭合建契約之
        保證人，又係直接與原告洽商簽訂系爭契約之人，而其等執行被告永泰建設
        業務，違反法令致原告受到債務不履行之損害，依法應連帶負賠償之責任，
        爰依民法債務不履行及不當得利之法律關係，請求被告連帶給付，並就上開
        二訴訟標的，擇一為勝訴判決等語。並聲明：
        １、被告應連帶給付原告新台幣一千一百一十五萬六千八百七十一元，及自
            起訴狀繕本送達翌日起至清償日止，按年息百分之五計算之利息。
        ２、原告願供擔保，請准宣告假執行。
  （二）被告則以：
        １、被告永泰建設於八十二年一月十五日與原告簽定土地房屋合作興建契約
            書，合意由原告提供土地，被告永泰建設提供資金及技術合作興建房屋
            。茲因興建後之每一層建物，若由原告與被告永泰公司各分配百分之四
            十八、百分之五十二之面積，則分散面積之分配方式不利房屋使用，是
            雙方將所分配之建物面積又具體擇定並集中於某一區分建物，而建物又
            因樓層別不同，價格亦隨之不同，且分配之面積亦有可能不足成單戶之
            面積，是以雙方就分配之面積議定價格，而再以選定之房屋按議定價格
            換算其總價值，另受分配不足或多出之價值，再由兩造互以金錢補貼。
            而本件原告與被告永泰建設議定原告所得之合建價值共計一億三千一百
            七十四萬元，經原告擇定Ｂ區Ａ２、Ａ５八樓、Ｂ１、Ｂ２、Ｂ４一、
            二樓、Ｃ區Ｄ１一、二、三樓、Ｄ２一、二、三樓之房屋及車位，其價
            值計一億一千七百二十三萬元，是以被告永泰建設應再補給原告一千四
            百五十萬元，此有原告與被告永泰建設之選屋確認書及八十三年十月五
            日之協議書足證，至於永泰建設應給付原告之一千四百五十一萬元，因
            原告就系爭合建契約另應負擔及支付之各項稅捐及費用，即土地增值稅
            一千四百六十七萬零三十九元、契稅二十三萬四千四百三十元、公證費
            三千四百六十五元、規費及印花稅七千二百十四、代書費四萬八千、三
            個月管理費四萬八千五百二十四元、管理基金五萬三千四百九十六元、
            瓦斯外管線費十三萬八千、坪數加帳三百一十四萬三千五百六十五元，
            經原告與被告永泰建設於八十七年十月七日結算，雙方各自讓步，達成
            和解，約定由原告給付被告永泰建設一百四十萬元，作為結算金額，是
            原告依和解尚應給付被告永泰建設一百四十萬元，是被告永泰建設及其
            餘被告對原告實無債務不履行與不當得利。
        ２、況依合建契約第十六條係約定原告所移轉予被告永泰建設之土地，其應
            繳納之土地增值稅，由被告負擔百分之五十二，則其餘百分之四十八當
            由原告自行繳納，而本件原告移轉之土地分別為五十九地號，總面積二
            千二百六十三平方公尺，移轉持分萬分之一千一百六十，面積約為二千
            六百二十五點五平方公尺；六十三地號，總面積三百二十五平方公尺，
            移轉持分萬分之六百零八，面積約為一百九十八點０九平方公尺；六十
            五地號，總面積二千二百零五平方公尺，移轉持分萬分之七百三十七，
            面積約為一百六十二點五一平方公尺，且稅捐機關所核定上開移轉土地
            應納之土地增值稅額為：五十九地號，一千六百二十二萬五千九百八十
            七元；六十三地號，八百零九萬六千八百六十九元；六十五地號，六百
            二十四萬零三百二十九元，故應繳之土地增值稅共計三千零五十六萬三
            千一百八十五元，按前述比例計算該金額百分之五十二、百分之四十八
            分由被告永泰建設、原告負擔，依此計算，原告應負擔繳納之增值稅應
            為一千四百六十七萬零三百二十九元，故原告所稱其僅應負擔增值稅二
            百八十二萬，顯係有誤，且原告迄今未支付土地增值稅分文，均由被告
            永泰建設墊支，被告永泰建設實無債務不履行或不當得利。
        ３、又被告乙○○、甲○○於本件契約僅係保證人，並非與債務人負連帶責
            任之連帶保證人，故自得依民法第七百四十五條之規定，主張先訴抗辯
            權，原告對主債務人被告永泰建設之請求，並無理由，已如前述，縱有
            理由，原告於對主債務人執行無效果前，逕為請求被告乙○○、甲○○
            負連帶責任，於法未合。另原告請求不當得利部分，因原告並未舉證被
            告乙○○、甲○○受有何不當利益，則其主張不當得利返還請求權並請
            被告蔡建廷、甲○○負連帶返還責任，亦顯無理由等語，資為抗辯。被
            告並聲明：
        １、駁回原告之訴及假執行之聲請。
        ２、如受不利判決，被告願供擔保，請准予免為假執行之宣告。
二、反訴部分：
（一）反訴原告即本訴被告永泰建設主張：反訴原告於八十二年一月十五日與反訴原
      告簽訂土地房屋合建契約書，合意由反訴被告提供土地，反訴原告提供資金及
      技術合作興建房地，雙方並依合建契約第二條之約定，由反訴被告擇定分配之
      房屋及車位，並簽訂選屋確認書及八十三年十月五日之協議書。且依契約約定
      ，反訴被告應負擔及支付之各項稅捐及費用，即土地增值稅一千四百六十七萬
      零三十九元、契稅二十三萬四千四百三十元、公證費三千四百六十五元、規費
      及印花稅七千二百十四、代書費四萬八千、三個月管理費四萬八千五百二十四
      元、管理基金五萬三千四百九十六元、瓦斯外管線費十三萬八千元、坪數加帳
      三百一十四萬三千五百六十五元，而反訴原告應給付反訴被告之分配不足額為
      一千四百五十一萬元，經雙方於八十七年十月七日結算時，反訴被告本應再給
      付反訴原告五百五十五萬四千五百三十三元，經雙方協調合意由反訴原告酌減
      部分金額，而以反訴被告應再給付反訴原告一百四十萬元為確定金額，此亦經
      反訴被告於應付款明細表上簽認，故可認定雙方就合建房屋所生各項費用已有
      和解之約定，惟反訴被告迄未依約給付，為此反訴原告爰依上開反訴被告所簽
      認之應付款明細表請求反訴被告履行給付義務等語。
      並聲明：
      １、反訴被告應給付反訴原告新台幣一百四十萬元及自反訴起訴繕本送達翌日
          起至清償日止，按年息百分之五計算之利息。
      ２、反訴原告願供擔保，請准宣告假執行。
（二）反訴被告則以：反訴被告即本訴原告丙○○，雖曾於反訴原告所提出之丙○○
      應付款明細表簽名，惟反訴被告並無和解之意思表示，反訴被告係應反訴原告
      法定代理人乙○○之要求，簽名表示曾大致瀏覽明細表上之記載，對於各項費
      用之細節及是否應由反訴被告負擔等問題，仍有待向反訴原告詢問，並無和解
      之意。且反訴原告所提出之文書係「丙○○應付款明細表」，而非「和解書」
      ，且所刪除部分均未簽章確認，更顯示該文書並非表明和解之正式文書。且依
      該明細表原應支付永泰建設之金額為五百五十五萬四千五百三十三元，何以均
      無扣款說明即以一百四十萬元作結，亦違常理，故該金額應為嗣後偽填。又如
      反訴被告果應再給付反訴原告一百四十萬元，何以反訴原告於八十九年六月二
      十七日仍委由律師發函宣稱反訴被告應清償二千八百八十一萬九千六百零八元
      之欠款，而未向反訴被告追償一百四十萬元，遲至反訴被告提起本訴時，始以
      反訴請求，足徵反訴原告所稱和解一節，並無可採。並聲明：
      １、駁回反訴原告之訴及其假執行之聲請。
      ２、如受不利判決，請准供擔保免為假執行。
三、原告主張其於八十二年一月十五日，與被告永泰建設訂定土地房屋合作興建契約
    書，由原告提供坐落台北市○○區○○段七小段六一（嗣因合建合併而改為五九
    地號）、六三、六五地號三筆土地予永泰建設，興建地上七層地下二層之建築物
    ，嗣經原告選定Ｂ區Ａ２、Ａ５八樓、Ｂ１、Ｂ２、Ｂ４一、二樓、Ｃ區Ｄ１一
    、二、三樓、Ｄ２一、二、三樓之房屋及七個停車位，其房地價值總計一億一千
    七百二十三萬元，原告並移轉前開五九地號權利範圍萬分之一一六０、六三地號
    權利範圍萬分之六零八、六五地號權利範圍萬分之七三七予被告永泰建設，而該
    移轉之土地應核課之土地增值稅分別為一千六百二十二萬五千九百八十七元、八
    百零九萬六千八百六十九元、六百二十四萬零三百二十九元，總計三千零五十六
    萬三千一百八十五元已由被告永泰建設繳納等事實，已據原告提出土地房屋合作
    興建契約書、選屋確認書（原告稱為建商計算表）、台北市稅捐稽徵處土地增值
    稅繳款書為證，且為被告所不爭執，故原告此部分之主張，自堪信為真實。
四、原告主張依其與被告永泰建設之選屋確認書，被告永泰建設尚應給付其因選屋價
    值不足合建契約所定百分之四十八合建價值之差額，即一千四百五十一萬元，另
    扣除原告依合建契約應給付之增值稅二百八十二萬元、房地契稅二十三萬四千四
    百三十元、房地公證費三千四百六十五元、房地規費及印花稅七千二百一十四元
    、房地移轉代書費四萬八千元、預收三個月管理費四萬八千五百二十四元、管理
    基金五萬三千四百九十六元、瓦斯外管線費十三萬八千元，被告仍應給付原告一
    千一百一十五萬六千八百七十一元等事實，則為被告所否認，辯稱原告與被告永
    泰建設就系爭合建契約結算之爭議，已於八十七年十月七日達成和解，依和解內
    容，原告尚應給付被告永泰建設一百四十萬元，並提出原告不爭執簽名真正之「
    丙○○應付款明細表」為證，故本件首應審究者應為，原告與被告永泰建設間，
    就合建契約之結算，是否確有和解契約存在？
（一）按稱和解者，謂當事人約定互相讓步，以終止爭執或防止爭執發生之契約。民
      法第七百三十六條第一項定有明文。故可知和解契約係雙方當事人互相讓步，
      並以終止爭執或排除法律關係不明確之狀態為目的。本件被告永泰建設抗辯曾
      與原告於八十七年十月七日就合建結算達成和解，並提出「丙○○應付款明細
      表」為證，原告對曾於上開明細表上簽名一事並不爭執，惟否認有和解之約定
      ，辯稱原告簽名其上僅係應被告乙○○之要求表示已大致瀏覽明細表之記載，
      並無和解之意思表示，且簽立此份明細表時，雙方尚未發生爭執更無所謂防止
      爭執可言，故於明細表上簽名，並非和解云云。經查：原告與被告永泰建設就
      「丙○○應付款明細表」說明欄第二項至第八項所列項目及金額，即房地契稅
      二十三萬四千四百三十元、房地公證費三千四百六十五元、房地規費及印花稅
      七千二百一十四元、房地移轉代書費四萬八千元、預收三個月管理費四萬八千
      五百二十四元、管理基金五萬三千四百九十六元、瓦斯外管線費十三萬八千元
      ，並無爭執，且原告亦同意此七項金額應由原告給付被告永泰建設，另明細表
      第一項所列之土地增值稅一千四百六十七萬零三百二十九元及第九項之坪數加
      帳三百一十四萬三千五百六十五元部分，其中增值稅部分，原告主張合建土地
      百分四十八之增值稅應由被告永泰建設負擔，故其應負擔二百八十二萬元，而
      被告永泰建設則主張原告因合建移轉登記被告永泰建設之土地，其所生增值稅
      百分之四十八應由原告負擔，是原告應負擔一千四百六十七萬零三百二十九元
      ，故兩造就合建土地增值稅分擔之約定及原告應負擔之金額，難謂無爭執。且
      原告到庭亦稱，其於被告提出上開明細表時，曾詢被告有關增值稅之問題，足
      認原告與被告永泰公司對於合建契約法律關係之結算內容，其中部分項目，確
      存有爭執或不明確之狀態，故此等爭執或不明確之狀態，依前開法條說明，自
      得作為和解契約之客體，故原告所稱兩造並無爭執，無從成立和解云云，即非
      可採。
（二）而原告於被告永泰建設提出前開應付款明細表說明後，雙方就原告應付與被告
      之明細表各項金額總計一千八百三十四萬七千零二十三元，及被告永泰建設尚
      應給付原告短受合建價值分配金額一千四百五十一萬元部分，經協議後均同意
      由原告僅需給付被告永泰建設一百四十萬元，原告與被告永泰建設之負責人乙○○並均當場簽名等情，除有前開應付款明細表外，並經證人即代書王池結證
      屬實。證人王池並證稱：「加減帳的算法公司應有影印給原告，我沒有印象公
      司是何時提供給謝小姐。計算書是公司製作的，我是依該計算書對原告說明」
      、「公司叫我去說明，我去解釋坪數的問題，明細表是公司事前製作的，但其
      上四四四○○並非我的筆跡，我沒有在明細表上劃，我只有在計算表上算」等
      語，故可知被告永泰建設提出前開應付款明細表時，尚就原告之疑問提出說明
      ，且會算過程持續至凌晨始結束等情，亦為原告所不否認，況原告簽名後亦未
      為任何保留或留待後議之記載，故顯非如原告所稱簽名僅表明就明細表大致瞭
      解云云，原告雖主張該一百四十萬之手寫金額係為被告永泰公司杜撰，惟查該
      應付款明細表上應支付金額部分，原繕打金額為五百五十五萬四千五百三十三
      元，此為兩造所是認，而其上另有二百萬及一百四十萬之手寫金額，其中五百
      五十萬四千五百三十三及二百萬部分均有刪除之筆跡，而原告之簽名係於金額
      下方，因刪除之部分，其金額均較一百四十萬元為高，故若非雙方確已達成和
      解以一百四十萬元作結，被告永泰建設何需杜撰對己不利之金額。是以原告應
      係確認明細表上之各項債務金額後，且認可同意雙方就結算金額所作之讓步，
      始於明細表上應支付公司欄（指被告永泰建設）下方簽名，故原告否認與被告
      永泰建設間以一百四十萬元就明細表所列雙方因合建契約所生之各項債權債務
      金額達成和解，應無足採。
五、又原告雖主張依合建契約，其應取得合建後百分之四十八土地持分之分配，且負
    擔此百分之四十八之土地增值稅，而被告永泰建設取得合建後百分之五十二土地
    持分之分配，並負擔此百分五十二土地所生之土地增值稅，故就被告永泰建設取
    得之土地，於合建面積百分之五十二範圍內，所生土地增值稅應由被告永泰建設
    負擔，是以前開應付款明細表所列之土地增值稅，原告僅需負擔二百八十二萬云
    云。然原告前開主張為被告所否認，辯稱兩造係各分得合建土地、建物總價值之
    百分之五十二、百分之四十八，並非原告應分得土地、建物面積之百分之五十二
    、百分之四十八，另關於土地增值稅之約定，係就原告移轉被告永泰建設部分之
    土地，其所生增值稅由被告永泰建設負擔百分之五十二，非約定就合建土地全部
    所生之土地增值稅，由被告永泰建設負擔百分之五十二等語。經查：
（一）就合建契約房地之分配方式部分：
      依兩造合建契約第二條約定；「本合約所合建大樓由乙方（即被告永泰建設）
      提供資金與技術，在上開土地上興建柒層樓房，地下貳層，依照建築法規定設
      計核准之總建坪（即本坪數係包括主建物、陽台、屋頂突出物、地下室、水箱
      、電力公司受電室、水塔等公共設施之坪數在內。）由甲方（即原告）取得百
      分之肆拾捌，乙方取得百分之伍拾貳，並依建築師設計申請之建築面積及第一
      次雙方議定之房屋價格為計算標準，但各區房屋分配之位置由甲方優先選擇並
      標明於建照圖說上。」，故由條文文義以觀，「面積」及「雙方議定之房屋價
      格」，係作為計算合建土地建物總價值之計算標準，而原告與被告永泰公司依
      該計算所得之合建土地建物總價值，依分配比例百分之四十八、百分之五十二
      計算，以此價值金額作為選屋之上限金額。因各戶房屋樓層位置面積之不同，
      故價格各異，是以經選屋程序後，僅得確保雙方所得分配之房地價值符合前開
      總價值之分配比例，而無法維持面積仍為百分之四十八及百分之五十二之比例
      ，亦即選屋時所選取之房屋若屬價值較高之各戶，則其所得受分配之建物總面
      積自較少，是以原告主張選屋後其應受分配之建物面積仍應為總建坪百分之四
      十八云云，容有誤會。而原告主張可得依約向被告永泰建設請求之結餘款一千
      四百五十一萬元，亦係以前開方式計算其應分配之合建房地總價值百分之四十
      八，為一億三千一百七十四萬元，經選屋後（房屋十四戶、停車位七個）取得
      價值一億一千七百二十三萬元價值，而分配不足之一千四百五十一萬元價值部
      分，原告合意由被告永泰建設於交屋時以現金結清等情，此有原告不否認真正
      之選屋確認書、八十三年十月五日協議書可憑，堪認原告就合建房地之分配，
      係以價值分配為據，知之甚詳。而就建物所配附土地持分部分，系爭合建契約
      內並未明確約定應如何移轉配附各戶建物，然前開原告與被告永泰建設就各戶
      房屋之議定價格，包含房屋及土地部分等情，為兩造所是認，而依一般建築常
      規，建物配附之土地持分，通常取決於建物面積之大小，是以原告因前述以價
      值為上限之選屋方式，而不能受有與原建坪比例之房屋分配，則土地亦然，原
      告雖主張依合建契約約定，合建後應分百分之四十八之土地面積，然為被告所
      否認，自應由原告就此有利於己之事實舉證說明，原告既未能舉證以實其說，
      則其主張尚難憑採。
（二）就合建土地增值稅之負擔部分：
      依系爭合建契約第十六條約定：「房屋分配前所持分之土地百分之五十二應繳
      納之增值稅由乙方負擔，契稅則由各取得人自行負擔繳納」，房屋分配前所持
      分之土地，依原告之解釋，乃為全部之合建土地，因房屋分配前，土地並未移
      轉，仍全部屬原告所有之故。惟被告則辯稱，土地增值稅係於土地移轉時始需
      繳納，故原告於移轉應分配予被告永泰建設之土地時，始需繳納土地增值稅，
      故合建契約就增值稅之約定，應係限於原告移轉被告永泰建設土地所生之增值
      稅云云。惟查，依土地法第一百八十二條規定：土地所有權之移轉為絕賣者，
      其增值稅向出賣人徵收之如為繼承或贈與者，其增值稅向繼承人或受贈人徵收
      。然上開規定並無妨於移轉土地之當事人另以契約約定負擔之方式，而以前開
      合建契約第十六條約定所謂之「房屋分配前所持分之土地」以觀，因本件房屋
      分配係於八十三年十月五日經原告與被告永泰建設確認，此有兩造所不爭執之
      選屋確認書及協議書附卷可憑，而原告係於八十六年十月二十七日始完成土地
      移轉登記予被告永泰建設，故被告永泰建設於房屋分配前並未取得任何土地，
      是原告主張合建契約所稱「房屋分配前所持分之土地」，係指原告所提供合建
      之全部土地而言，尚非無據。雖被告一再陳稱該增值稅之約定係針對原告依合
      建契約應移轉被告永泰建設之土地部分，而非指全部合建土地，然系爭合建契
      約係由被告永泰建設所草擬，且其又為專業建商，就合建事務自較原告嫻熟，
      如增值稅負擔之約定確如被告永泰建設所言，僅指原告移轉予被告永泰建設之
      土地所生之增值稅，其自可逕予約定依合建契約由原告移轉被告永泰建設之土
      地，其土地增值稅由原告負擔若干，被告永泰建設負擔若干即可，何需以「房
      屋分配前所持分之土地」稱之，而生解釋上之爭議，故被告就增值稅約定條款
      之解釋，已難遽採。雖被告永泰建設辯稱土地增值稅僅於移轉土地時發生，就
      未移轉被告永泰建設部分之土地，與被告永泰建設無關，被告永泰建設無須就
      該部分所生土地增值稅與原告為約定云云，惟就提供土地合建者之地主而言，
      不論其依合建契約須移轉建商之土地，或合建後其保留之土地，於未來移轉時
      均可能有增值稅之發生（如地主就其分配部分嗣後自行出售），故如何為增值
      稅之轉嫁負擔，以增加獲利，本為合建者依其各別考量而有不同之約定內容，
      非必與合建當時實際發生之增值稅相關，亦非必轉價予土地之直接受讓人，故
      仍應就其約定內容以定。本件原告移轉被告永泰建設之土地面積共為六百二十
      三點一平方公尺（五九地號為二百六十二點五平方公尺、六三地號為一百九十
      八點零九平方公尺、六五地號為一百六十二點五一平方公尺，總計六百二十三
      點一平方公尺）等情，有土地增值稅繳款書影本三紙為證，移轉面積占全部合
      建土地面積之百分之六十七點六五等情，亦為被告所是認，而此部分土地之增
      值稅合計為三千零五十六萬二千一百八十五元，亦有前開土地增值稅繳款書可
      憑，而就合建土地所生增值稅，依合建契約約定，被告永泰建設須負擔百分之
      五十二合建土地之增值稅，業經認定如前，故被告永泰建設於前開應付款明細
      表中土地增值稅項下，將前開百分之六十七點六五合建土地所生之增值稅三千
      零五十六萬三千一百八十五元，逕由原告負擔該金額之百分之四十八，顯與合
      建契約之約定容有未合。惟原告於八十七年十月七日，與被告永泰建設結算時
      ，就被告永泰建設所計算之土地增值稅金額一千四百六十七萬零三百二十九萬
      元未為異議，且經讓步後達成和解，是以於和解當時，原告外觀之表示行為及
      其內在之意思並無不一致之情形，故縱然原告事後發現有誤，不論原告認係受
      被告永泰建設之詐欺，或係因自身動機錯誤而和解，則於原告合法撤銷和解之
      意思表示前，該和解之意思表示仍非當然無效，故原告以前開和解內容內土地
      增值稅之負擔金額有誤，而否認前開和解之效力，尚非可採。
六、原告爭執坪數加帳三百一十四萬二千五百六十五元部分：
（一）原告爭執應付款明細表之坪數加帳部分，經查，坪數加減帳之發生，一般係因
      合建進行選屋時，因合建房屋通常尚未完成並登記產權，故所依據之各戶設計
      圖面積，與實際完工後之面積，可能會有誤差，就此一般合建契約通常對面積
      誤差如何處理訂有約定。依兩造不爭執之選屋確認書所載第三項約定：「如實
      際登記之面積與本約面積誤差超過百分之一時，超過或不足之部分雙方同意以
      本約之單價為計算依據，相互貼補價款」，是以就坪數加帳部分，自應依前開
      第三項之約定互相找補。經查，被告永泰建設就其坪數加帳三百一十四萬三千
      五百六十五元係依前開約定計算而得等情，業據提出計算書、建物所有權狀附
      卷可稽，以原告所選得之Ｂ區Ａ２八樓為例，依原建商計算表面積為三十二點
      四六坪，每坪單價二十六點三萬元，而依建物所有權狀所載，其總面積九十四
      平方公尺（含第八層面積八十六點五四平方公尺、電梯樓梯間七點四六平方公
      尺），另花台一點二五平方公尺、陽台九點七二平方公尺、雨棚二點九三平方
      公尺及建物共同使用部分三點四六平方公尺（即三千八百四十二點八七平方公
      尺之萬分之九，元以下四捨五入，不包含車位部分面積），總計一百一十一點
      三六平方公尺，約為三十三點六九坪（不足百分之一坪部分，四捨五入），依
      前開約定在原面積誤差不超過百分之一，不在找補之範圍，故原面積三十二點
      四六坪之百分之一即為零點三二坪，即屬可容許誤差面積，不列入找補，故以
      （實際面積）扣除（可容許誤差面積）再扣除（原面積）即為應計算坪數加減
      帳之面積，故本件坪數加減帳面積為零點九一坪（33.69-0.32-32.46=0.91）
      ，以原約定每坪單價二十六點三萬元計算，坪數加帳應為二十二萬九千三百三
      十元，而被告永泰公司之計算書計算方式，經核與前開約定並無不合，而原告
      未具體指明被告所提計算書之計算方式與其等之約定有何不合之處，故其逕予
      否認坪數加帳之存在，已屬無據。
（二）原告雖主張依選屋確認書選屋時已議定交屋坪數，不可能有實際面積大於選屋
      確認書之情形云云，惟依常情，建築設計圖計算之面積與建物實際完工後測量
      登記之面積，本有誤差發生之可能，是以兩造始於前開選屋確認書第三項約定
      因坪數誤差之加減帳計算方式，原告既就該選屋確認書並不爭執，則對坪數誤
      差如何計算之約定，自難委為不知。
（三）另原告主張被告永泰建設係因另立名目，而將花棚、雨遮等超額公設面積一併
      移轉登記於原告之建物云云，經查：依系爭合建契約第二條之約定，用以計算
      合建價值之總建坪本包括主建物、陽台、屋頂突出物、地下室、水箱、公司受
      電室、水塔等公共設施之坪數在內，故原告所指之花棚、雨遮等登記面積，自
      亦屬合建價值之計價範圍，故被告永泰公司據以計價，尚難認與合建契約有違
      ，至於原告所主張該等公設係因被告永泰建設巧立名目、故意計入原告所選房
      屋以膨脹登記坪數云云，未據原告舉證以實其說，尚難遽採。故原告主張坪數
      加帳部分不實，應屬無由。
七、綜上所述，本訴原告依債務不履行及不當得利之法律關係，請求本訴被告永泰建
    設將本訴原告未受分配之合建價值餘額一千四百五十一萬元，扣除原告應負擔之
    增值稅二百八十二萬元、房地契稅二十三萬四千四百三十元、房地公證費三千四
    百六十五元、房地規費及印花稅七千二百一十四元、房地移轉代書費四萬八千元
    、預收三個月管理費四萬八千五百二十四元、管理基金五萬三千四百九十六元、
    瓦斯外管線費十三萬八千元後，將餘款一千一百一十五萬六千八百七十一元給付
    原告，並加計自起訴狀繕本送達翌日起至清償日止之遲延利息部分，因本訴原告
    就前開未受分配之合建價值餘款，與其另依合建契約應給付本訴被告永泰建設之
    土地增值稅、坪數加帳等款，經結算後已達成和解，依和解契約內容，本訴原告
    尚需給付本訴被告永泰建設一百四十萬元，而本訴被告永泰建設已無須再給付本
    訴原告任何金額，故本訴原告請求本訴被告永泰建設給付前開金額，並無理由，
    不應准許。至於本訴原告請求本訴被告乙○○、甲○○連帶給付部分，因本訴被
    告永泰建設並無債務不履行或不當得利情事，則本件本訴原告依公司法第二十三
    條及保證之法律關係，請求其等連帶給付，亦屬無據，均應駁回。本訴原告既受
    敗訴判決，其假執行之聲請即失所依據，應併予駁回。
八、另反訴原告永泰建設與反訴被告，於八十七年十月七日，就「丙○○應付款明細
    表」上所列之各項金額，成立和解契約，約定由反訴被告給付反訴原告一百四十
    萬元等情，業經認定如前，從而反訴原告依和解契約之法律關係，請求反訴被告
    給付新台幣一百四十萬元，及自反訴起訴起訴狀繕本送達翌日即九十一年二月一
    日起至清償之日止，按年息百分之五計算之利息，為有理由，應予准許。另反訴
    部分，兩造陳明願供擔保請為宣告假執行或免為假執行，經核均與規定相符，爰
    分別酌定相當之擔保金額予以宣告。
九、因本案事證已臻明確，兩造其餘主張陳述及所提之證據，均毋庸再予審酌，附此
    敘明。
十、據上論結，本訴原告之訴無理由，反訴原告之訴有理由，依民事訴訟法第七十八
    條、第三百九十條第二項、第三百九十二條，判決如主文。
中      華      民      國    九十二    年      六      月      六      日
                                    臺灣士林地方法院民事第一庭
~B法      官  劉穎怡
右為正本係照原本作成。
如對本判決上訴須於判決送達後廿日內向本院提出上訴狀。
中      華      民      國    九十二    年      六      月    十一      日
~B法院書記官  陳雪麗


司法院資訊處製作；財團法人民間司法改革基金會備份。
